【裁判字號】    95,保險簡上,6
【裁判日期】    951027
【裁判案由】    給付保險金
【裁判全文】
臺灣臺中地方法院民事判決           95年度保險簡上字第6號
  上  訴  人  丙○○○保險股份有限公司
  法定代理人  甲○○
  訴訟代理人  戊○○
  被  上訴人  乙○○
  訴訟代理人  涂芳田  律師
  複  代理人  丁○○
上當事人間請求給付保險金事件，上訴人對於中華民國九十五年
六月二十三日本院臺中簡易庭九十四年度中保險簡字第十八號第
一審判決提起上訴，本院於中華民國九十五年九月二十九日言詞
辯論終結，判決如下：
    主    文
上訴駁回。
第二審訴訟費用由上訴人負擔。
    事    實
壹、上訴聲明：
一、上訴人方面：
    1.原判決廢棄。
    2.駁回被上訴人在第一審簡易之訴。
二、被上訴人方面：如主文所示。
貳、本事件經本院審理結果，認原審判決之結果，經核於法要無
    不合，應予維持，茲引用原判決記載之事實及理由（如附件
    ）。
參、上訴人雖另以：被上訴人於民國九十年八月二十三日以鼻塞
    、咳嗽、流鼻膿、咽喉痛為主訴，求診於許耳鼻喉科診所，
    經診斷為急性咽喉炎、口腔黏膜下纖維化，後於九十一年三
    月十二日、九十一年十月十四日、九十二年二月十五日、九
    十二年十月二十四日陸續回診治療，依台灣耳鼻喉科醫學會
    台灣耳醫學字第九五○○一九號函，得知「口腔黏膜下纖維
    化」為一癌症前期病變，一旦罹患之後，口腔黏膜之變化即
    為「非可逆性」的，永遠無法自然地回到正常的情形，顯已
    影響上訴人於風險上之評估甚明，被上訴人及蔡桂美於投保
    當時並未據實告知被上訴人患有口腔黏膜下纖維化之病情，
    經上訴人於九十四年九月五日以存證信函依法解除契約，今
    被上訴人於九十四年七月十二日因舌惡性腫塊在台中榮民總
    醫院住院開刀，共住院九日，請求上訴人給付保險金新臺幣
    （下同）三十萬九千二百元，即屬無據云云，而提起本件上
    訴。
肆、按「訂立契約時，要保人對於保險人之書面詢問，應據實說
    明。要保人故意隱匿，或因過失遺漏，或為不實之說明，足
    以變更或減少保險人對於危險之評估者，保險人得解除契約
    ；其危險發生後亦同，但要保人證明危險之發生未基於其說
    明或未說明之事實時，不在此限。」，保險法第六十四條第
    一、二項定有明文。揆諸保險法上開規定，係規範要保人有
    據實說明之義務。本件上訴人雖主張被上訴人於訂立保險契
    約時，未據實告知其患有「口腔黏膜下纖維化」。惟觀諸卷
    附「要保書」第九項係載明：「被保險人告知事項」之第四
    小項：「過去五年內是否曾因患有下列疾病，而接受醫師治
    療、診療或用藥？」等語，而其中之第(7)點則載明：「癌症
    或未經證實惡性或良性之腫瘤、大腸息肉？」等語，亦即要
    保人應據實告知投保前五年內是否患過癌症或有惡性或良性
    之腫瘤或大腸息肉。經查被上訴人前曾於九十二年十月二十
    四日至許耳鼻喉科診所就診，其主訴症狀為「急性上呼吸道
    感染、口腔炎、口腔黏膜下層纖維化症」，斯時並未發現有
    舌部腫瘤；嗣被上訴人於九十二年十月二十九日再至澄清醫
    院牙科就診，診斷症狀亦僅為單純之「口腔炎」，此有許耳
    鼻喉科診所九十四年十二月八日函文暨所檢附之被上訴人就
    診病歷表及澄清醫院之診斷證明書在卷可證，而觀諸被上訴
    人所罹患之前揭「口腔黏膜下層纖維化症」，顯非屬癌症或
    腫瘤，核與上訴人所提供之系爭「要保書」第九項所載應告
    知之事項不符，即在被上訴人主觀之認知上，更不知其是否
    有「可逆性」及「非可逆性」在醫學上之意義為何，則被上
    訴人據實告知五年內未曾患有「癌症或腫瘤」，自難認其有
    何隱匿或不實之行徑，被上訴人既未違反「要保書」上其他
    所載應告知之事項，是上訴人不得據以解除系爭保險契約至
    明。次查被上訴人係因罹患「舌惡性腫瘤」之疾病住院開刀
    治療，已如前述，而觀被上訴人前所罹患之上開「口腔黏膜
    下層纖維化症」病症，雖具有非可逆性，即一旦罹患後，口
    腔黏膜即永遠無法自然恢復至正常情形，且為口腔癌症之前
    期病變，然罹患「口腔黏膜下層纖維化」病症，並不必然會
    導致「口腔癌症」，且罹患口腔癌症之機率僅有百分之七到
    十三等情，亦有台灣耳鼻喉科醫學會九十五年五月十一日台
    灣耳醫學字第九五○○一九號函文在卷可證，可知被上訴人
    前所罹患之「口腔黏膜下層纖維化」病症與嗣後所罹患之「
    舌惡性腫瘤」，二者於客觀上顯無直接重要之關聯性，即便
    訴外人蔡桂美未告知被上訴人曾有「口腔黏膜下層纖維化」
    之症狀，亦應不足以影響上訴人就系爭保險契約所承保上開
    保險事故危險發生之評估，而造成其額外之負擔，是上訴人
    猶執前詞主張要保人未據實告知，並憑以解除系爭保險契約
    云云，即屬無據。
伍、綜前所述，上訴人所執前詞，指摘原判決不當，求予廢棄改
    判，為無理由，應予駁回。
陸、本件事證已臻明確，兩造其餘之攻擊、防禦方法於判決結果
    已無影響，無一一論述之必要，並此敘明。
柒、據上論結，本件上訴為無理由，依民事訴訟法第四百三十六
    條之一第三項、第四百四十九條第一項、第四百五十四條第
    一項前段、第二項前段、第七十八條，判決如主文。
中    華    民    國    95    年    10    月    27    日
               民事第二庭    審判長法  官  許冰芬
                                   法  官  涂秀玲
                                   法  官  呂明坤
上正本證明與原本無異。
本判決不得上訴。
中    華    民    國    95    年    10    月    27    日
                                   書記官
附件：
台灣台中地方法院民事判決          94年度中保險簡字第18號
原      告  乙○○
訴訟代理人  涂芳田律師
複 代理 人  魏玉霞
            呂明致
被      告  丙○○○保險股份有限公司
法定代理人  甲○○
訴訟代理人  戊○○
上列當事人間給付保險金事件，本院於民國95年6月5日言詞辯論
終結，本院判決如下：
    主  文
被告應給付原告新台幣參拾萬玖仟貳佰元，及自民國九十四年十
月二十八日起至清償日止，按年息百分之五計算之利息，
訴訟費用新台幣參仟參佰壹拾元由被告負擔。
本判決得假執行，但被告如以新台幣參拾萬玖仟貳佰元，為原告
預供擔保後，得免為假執行。
    事實及理由
甲、程序方面：
    按訴狀送達後，原告不得將原訴變更或追加他訴。但被告同
    意者、請求之基礎事實同一者、不甚礙被告之防禦及訴訟之
    終結者，不在此限。民事訴訟法第255條第1項第1、2、7款
    定有明文。本件原告蔡桂美起訴請求被告給付保險金，嗣於
    訴訟進行中，變更原告為乙○○，核其變更，業經被告同意
    ，且其請求之基礎事實同一、不甚礙被告之防禦及訴訟終結
    ，合於上開之規定，應予准許。
乙、實體方面：
一、原告主張訴外人即原告之妻蔡桂美於民國93年9月24日，以
    其為要保人，原告為被保險人投保被告公司推出之「防癌健
    康終身保險」主契約（保險單號碼DHB15817）及「平安意外
    傷害保險附約」、「意外傷害醫療保險附約」、「綜合醫療
    保險附約」、「住院醫療日額甲型保險附約」及「綜合保障
    附約」等人壽保險契約，保單始期為93年9月24日，癌症責
    任開始日為93年10月25日。原告嗣因舌頭不適，於94年7月3
    日到道安醫院就診，經切片檢查結果，診斷原告罹患「舌惡
    性腫瘤」，原告復至台中榮民總醫院進一步接受檢查，經診
    斷為「舌惡性腫塊」，而於同月11日住院，同月13日接受腫
    瘤廣泛性切除術、頸部淋巴結廓清術、字體皮瓣修補傷口等
    手術，於同月19日出院，共住院9日，被告自應依約給付原
    告如下之保險金：(一)防癌健康終身保險保險金新台幣（下
    同）151200元。(二)綜合醫療保險附約保險金49000元。(三
    )住院醫療日額保險附約保險金9000元。(四)綜合保障附約
    保險金100000元，總計被告應給付原告保險金309200元。詎
    被告於94年8月30日以「投保前病歷：921024口腔黏膜下層
    纖維化包含舌部（腫瘤）」為由通知所屬展業部五權通訊處
    ，招攬人林惠卿所招攬之系爭保險單因違反告知義務解除契
    約在案，並於94年9月5日以郵局存證信函以原告「於投保前
    因口腔方面腫瘤疾患接受醫師診療，然於投保時，對本公司
    之書面詢問漏未告知，致本公司未能正確評估危險而予承保
    ，爰依保險契約條款約定及保險法第64條規定，解除上開保
    險契約」為由，通知解除系爭保險契約，而不予理賠。然觀
    原告於93年9月24日投保前，並未發現或經診斷出患有舌部
    腫瘤，亦無被告公司要保書面第9項所載被保險人應告知事
    項之情形，自無違反告知義務，而原告於92年10月24日至許
    耳鼻喉科診所就診，主訴症狀為「急性上呼吸道感染、口腔
    炎、口腔黏膜下層纖維化症」，斯時並未發現有舌部腫瘤，
    被告上開通知函所載，顯與上開診斷證明書內容不符。又口
    腔黏膜下層纖維化症並非口腔癌，係屬慢性之口腔炎，非屬
    被告公司要保書中應告知事項。且原告嗣於92年10月29日再
    至澄清醫院牙科就診，診斷症狀亦僅為單純之「口腔炎」，
    則原告如於92年10月24日有診斷出舌部腫瘤之症狀，豈有迄
    94年7 月，間隔近2年期間，均無就醫診療之情？益見原告
    迄94年7 月3日前，確未曾發現或經診斷出有舌部之惡性腫
    瘤，是被告以原告違反告知義務解除契約，顯屬無據，爰依
    兩造所簽訂之上開「防癌健康終身保險」、「綜合醫療保險
    附約」、「住院醫療日額甲型保險附約」及「綜合保障附約
    」條款之約定，請求被告給付保險金，並聲明：被告應給付
    原告3092 00元，及自起訴狀繕本送達翌日即94年10月28日
    起至清償日止，按年息百分之5計算之利息。
二、被告則以：原告於90年8月23日以鼻塞、咳嗽、流鼻膿、咽
    喉痛為主訴，求診於許耳鼻喉科診所，經診斷為急性咽喉炎
    、口腔黏膜下纖維化，後於91年3月12日、91年10月14日、
    92年2月15日、92年10月24日陸續回診治療。而根據「台灣
    耳鼻喉科醫學會台灣耳醫學字第950019號函」可得知，「口
    腔黏膜下纖維化」為一癌症前期病變，一旦罹患之後，口腔
    黏膜之變化即為「非可逆性」的，永遠無法自然地回到正常
    的情形。今訴外人蔡桂美及原告於投保當時並未據實告知原
    告患有「口腔黏膜下纖維化」之病情，顯已影響保險人於風
    險上之評估甚明，被告公司依法解除契約，非無理由。是原
    告所為之上開保險金請求，即屬無據等語置辯，並聲明：原
    告之訴駁回，且陳明如受不利判決，願供擔保請准宣告免為
    假執行。
三、兩造就訴外人蔡桂美於93年9月24日，以其為要保人，原告
    為被保險人投保被告公司推出之「防癌健康終身保險」主契
    約（保險單號碼DHB15817）及「平安意外傷害保險附約」、
    「意外傷害醫療保險附約」、「綜合醫療保險附約」、「住
    院醫療日額甲型保險附約」及「綜合保障附約」等人壽保險
    契約，保單始期為93年9月24日，癌症責任開始日為93年10
    月25日。嗣原告因舌頭不適，於94年7月3日前往道安醫院就
    診，經切片檢查結果，診斷原告罹患「舌惡性腫瘤」，原告
    復至台中榮民總醫院進一步接受檢查，經診斷確為「舌惡性
    腫塊」，而於同月11日住院，同月13日接受腫瘤廣泛性切除
    術、頸部淋巴結廓清術、字體皮瓣修補傷口等手術，於同月
    19日出院，共住院9日，倘本件原告可請求被告理賠保險金
    ，則原告依上開「防癌健康終身保險」、「綜合醫療保險附
    約」、「住院醫療日額甲型保險附約」及「綜合保障附約」
    條款之約定，得請求之總金額應為309200元等情並不爭執，
    且有丙○○○保險單、道安醫院診斷證明書、台中榮民總醫
    院診斷證明書、要保書、「防癌健康終身保險」、「綜合醫
    療保險附約」、「住院醫療日額甲型保險附約」及「綜合保
    障附約」保單條款等件為證，此部分堪信為真實。
四、被告雖以因原告及訴外人蔡桂美於投保當時並未據實告知原
    告患有「口腔黏膜下纖維化」之病情，顯已影響保險人於風
    顯評估，而違反保險法第64條所定之告知義務，是被告已依
    法解除上開保險契約，原告自不得再向其請求保險金之理賠
    等語置辯，然此為原告所堅決否認，則被告就上開所稱有利
    於己之事實，即必須舉證以實其說。
五、經查：
（一）原告於92年10月24日至許耳鼻喉科診所就診，主訴症狀為
      「急性上呼吸道感染、口腔炎、口腔黏膜下層纖維化症」
      ，斯時並未發現有舌部腫瘤；且原告嗣於92年10月29日再
      至澄清醫院牙科就診，診斷症狀亦僅為單純之「口腔炎」
      ，此有許耳鼻喉科診所94年12月8日函文及所檢附之原告
      就診病歷表及澄清醫院之診斷證明書在卷可證，又觀諸原
      告所罹患之前揭「口腔黏膜下層纖維化症」，顯非屬癌症
      或腫瘤，核與被告所提供之系爭「要保書」第9項所載：
      「被保險人告知事項」之第4小項：「過去5年內是否曾因
      患有下列疾病，而接受醫師治療、診療或用藥？」其中之
      第(7)點：「癌症或未經證實惡性或良性之腫瘤、大腸息肉
      」。亦即要保人應據實告知投保前5年內是否患過癌症或
      有惡性或良性之腫瘤或大腸息肉等應告知之事項不符。則
      原告據實告知5年內未曾患有「癌症或腫瘤」，自難認其
      有何隱匿或不實之行徑。此外，被告復無法舉證證明原告
      尚有何違反「要保書」上其他所載應告知之事項，是被告
      所辯稱：原告前開所為，顯違反保險法第64條所定之告知
      義務，其得以解除保險契約云云，自不足為憑。
（二）次按訂立契約時，要保人對於保險人之書面詢問，應據實
      說明。要保人故意隱匿，或因過失遺漏，或為不實之說明
      ，足以變更或減少保險人對於危險之評估者，保險人得解
      除契約；其危險發生後亦同，但要保人證明危險之發生未
      基於其說明或未說明之事實時，不在此限，保險法第64條
      第1、2項定有明文。其立法目的乃在追求保險制度中「對
      價平衡」及「誠實信用」基本原則之實現，若要保人或被
      保險人雖具有違反誠信原則之事實，但此事實若未對保險
      事故之發生具決定影響，針對此特定已發生之保險事故，
      並未造成額外之負擔，則「對價平衡」未受破壞，保險人
      則不得據以解除契約。查本件原告前所罹患之上開「口腔
      黏膜下層纖維化症」病症，退而言之，縱認係屬被告所提
      供之系爭要保書書面詢問中，應告知之事項，且原告及訴
      外人蔡桂美亦並未據實予以告知被告。惟觀原告其後係因
      罹患「舌惡性腫瘤」之疾病住院開刀治療，已如前述，而
      觀原告前所罹患之上開「口腔黏膜下層纖維化」病症，雖
      具有非可逆性即一旦罹患後，口腔黏膜即永遠無法自然恢
      復至正常情形，且為口腔癌症之前期病變；然罹患「口腔
      黏膜下層纖維化」病症，其後並不一定會導致「口腔癌症
      」；且罹患口腔癌症之機率僅有百分之7至13等情，亦有
      台灣耳鼻喉科醫學會95年5月11日台灣耳醫學字第950019
      號函文在卷可證，可知原告前所罹患之「口腔黏膜下層纖
      維化」病症與嗣所罹患之「舌惡性腫瘤」，二者間雖有關
      聯，然其或然率非高，申言之，其二者於客觀上顯無直接
      重要之關聯性，則被告就原告與訴外人蔡桂美因「口腔黏
      膜下層纖維化」之未據實告知，亦應不足以影響被告就系
      爭保險契約所承保上開保險事故危險發生之評估，而造成
      其額外之負擔；再以，被告就原告與蔡桂美之因「口腔黏
      膜下層纖維化」之未告知，是否影響其對危險之估計？及
      是否達於「拒保」之程度，綜觀全卷，被告亦未有所證明
      。因之，被告據此以解除保險契約，於法亦屬無據。
六、綜上所述，被告依據保險法第64條之規定解除兩造間之保險
    契約，顯屬無據，從而上開保險契約仍係有效存在，原告以
    兩造契約所定之保險事故業已發生，請求被告給付系爭保險
    金，洵屬有據。從而，原告主張依據上開保險契約之約定，
    請求被告給付保險金309200元，及自起訴狀繕本送達被告翌
    日即94年10月28日起至清償日止，按年息百分之5計算之利
    息，為有理由，應予准許。
七、本件係500000元以下適用簡易程序所為之判決，應依職權宣
    告假執行。又被告陳明如受不利判決，願供擔保請准宣告免
    為假執行，經核並無不合，爰併准許宣告之。又本件訴訟費
    用額確定為3310元，由敗訴被告負擔。
八、本件判決之事實已臻明確，兩造其餘攻擊防禦方法及舉證，
    經審酌後對判決結果均無影響，爰不另一一贅述，併此敘明
    。
九、據上論結，本件原告之訴為有理由，並依民事訴訟法第436
    條第2項、第78條、第389條第1項第3款、第392條第2項判決
    如主文。
中    華    民    國    95    年    6    月    23    日
                  臺灣臺中地方法院臺中簡易庭
                      法  官  黃文進
以上為正本係照原本作成。
如不服本判決，應於送達後二十日內，向本院提出上訴狀並表明
上訴理由，如於本判決宣示後送達前提起上訴者，應於判決送達
後二十日內補提上訴理由書（須附繕本）。
中    華    民    國    95    年    6    月  23      日
                      書記官


司法院資訊處製作；財團法人民間司法改革基金會備份。
